【裁判字號】    97,訴,110
【裁判日期】    970514
【裁判案由】    第三人異議之訴
【裁判全文】
臺灣臺南地方法院民事判決               97年度訴字第110號
原      告  通有利交通有限公司
法定代理人  甲○○
訴訟代理人  蔡青芬律師
            陳文忠律師
被      告  財政部台灣北區國稅局中和稽徵所
法定代理人  丁○○
訴訟代理人  戊○○
            乙○○
上列當事人間第三人異議之訴事件，經本院於民國97年4月30日
言詞辯論終結，判決如下：
    主  文
原告之訴駁回
訴訟費用由原告負擔。
    事實及理由
甲、程序方面：
一、按被告財政部臺灣省北區國稅局中和稽徵所不抗辯法院無管
    轄權，而為本案之言詞辯論者，以其法院為有管轄權之法院
    ，民事訴訟法第25條定有明文；被告不抗辯本院無管轄權而
    為本案之言詞辯論，而有擬制合意管轄規定之適用，是本院
    自有管轄權，合先敘明。
二、原告提起本件訴訟之時，被告之法定代理人業已更動為丁○
    ○，有被告提出之財政部臺灣省北區國稅局函在卷可稽，原
    告起訴雖將被告之法定代理人誤載為「林火勞」，惟被告之
    法定代理人丁○○業已提出委任狀委任訴訟代理人應訴，是
    被告之訴訟代理人所為之訴訟行為仍屬合法，應予敘明。
三、又按訴狀送達後，原告不得將原訴變更或追加他訴。但因情
    事變更而以他項聲明代最初之聲明者，不在此限。民事訴訟
    法第255條第1項第4款定有明文。查原告於起訴時聲明：「
    (一)法務部行政執行署板橋行政執行處（下稱板橋行政執行處
    ）96年度營稅執專字第6243號行政執行事件，就義務人環菱
    公司交通企業股份有限公司（下稱義務人環菱公司）在第三
    人台灣糖業股份有限公司（簡稱第三人台糖公司）之物流配
    送勞務債權所為之禁止處分執行程序，應予撤銷。(二)鈞院96
    年度執全字第3813號、3912號、3922號、4341號假扣押強制
    執行事件，就義務人環菱公司在第三人台糖公司之物流配送
    勞務債權所為之假扣押執行程序，應予撤銷。(三)第三人台糖
    公司應給付原告新台幣（下同）1,427,490元，及自起訴狀
    繕本送達翌日起至清償日止，按年利率百分之5計算之利息
    （按：原告業於民國97年3月28日撤回對台糖公司之訴訟）
    。嗣後，原告於97年4月3日以書狀以第三人台糖公司業於97
    年3月4日，將上開金額即1,427,490元解繳給板橋行政執行
    處，已生情事變更為由，將聲明變更為：被告應給付原告
    1,359,51 4元，及自起訴狀繕本送達翌日起至清償日止，按
    年利率百分之5計算之利息，經核與上開規定相符，原告所
    為訴之變更，應予准許。
乙、實體方面：
一、本件原告起訴主張：
  (一)義務人環菱公司因積欠營業稅，由被告聲請板橋行政執行處
    以96年度營稅執專字第62413號行政執行事件，就環菱公司
    在第三人台糖公司之物流配送勞務債權，施予禁止處分之執
    行程序。
  (二)另訴外人丙○○以義務人環菱公司分別負欠其債務81萬元、
    100萬元、30萬元、45萬元等金額，向臺灣板橋地方法院聲
    請假扣押裁定後，即持向鈞院分別聲請以96 年度執全字第
    3813號、3912號、3922號、4341號假扣押強制執行事件，對
    義務人環菱公司在第三人台糖公司於該畜殖事業部之物流配
    送勞務債權，施予禁止處分之假扣押執行程序。
  (三)義務人環菱公司於95年12月1日與第三人台糖公司訂定產品
    物流配勞務契約，雙方約定第三人台糖公司冷凍豬肉由環菱
    公司運送配銷，第三人台糖公司則按月給付運費。惟環菱公
    司於96年7月間，因營運不佳而倒閉。自96年8月（按：原告
    起訴狀誤載為95年8月）起，該配送勞務即轉由原告運銷，
    並經通知台灣糖業股份有限公司在案，茲將其經過敘述如下
    ：
    1.環菱公司於96年8月15日，以環（北九六）字第096081500
      1號函致第三人台糖公司稱：擬將肉品之配送業務，委託
      原告公司執行云云。而第三人台糖公司於96年9月10日以
      畜科字第0960001314號函覆：委託配送有違約定，不應允
      許云云。
    2.環菱公司復於96年9月9日，與原告公司訂立協議書，約定
      環菱公司將該配送業務讓受與原告公司，其協議書第5條
      載明：本協議書4份，雙方各執1份外，尚鼎法律事務所與
      第三人台糖公司各執一份，可見第三人台糖公司已知悉轉
      讓之事。
    3.嗣經第三人台糖公司之建議，由環菱公司於96年9月18日
      邀同原告公司前往鈞院公證處，就轉讓配送之事辦理公證
      ，旋即將該公證書交予第三人台糖公司存查。
    4.第三人台糖公司隨後即將應配送之肉品通知原告載送，亦
      有提貨通知單在卷可憑。該通知單左上角均記載：「T0：
      通有利」。原告公司接獲該提貨通知單後，即安排車輛前
      往運載。
    5.該肉品配送之運費，按月支付。原告公司於96年10月23日
      向第三人台糖公司申領96年9月份之運費時，其詳列9月份
      請款明細，即明載：「通有利」與「台糖公司」，有該明
      細可稽。顯然其配送肉品之業務，存在於原告公司與第三
      人台糖公司之間。
    6.義務人環菱公司於96年8月間倒閉，以致冷凍、冷藏之肉
      品無人配送，已如上述。第三人台糖公司以該肉品無人配
      送而囤積，恐易腐敗之或變質，且客戶因缺貨而遭受損失
      ，亦非第三人台糖公司所樂見。是第三人台糖公司為爭取
      時效，一方面暫時由原告公司運送，以解決此困境，此乃
      一種便宜措施。另一方面則向該公司法務單位請示，此項
      便宜措施之行為是否妥適。迨至96年10月24日，第三人台
      糖公司始正式與原告公司訂立物流配送勞務採購契約。
    7.由上所述，第三人台糖公司之冷凍、冷藏肉品之物流配送
      ，於96 年8月間，因義務人環菱公司倒閉而停止。迨96年
      10月24 日，第三人台糖公司與原告公司訂立配送勞務採
      購契約後，始恢復正常配送業務。至於96年8月至同年10
      月這段過渡期間之肉品配送業務，第三人台糖公司為爭取
      時效，採便宜措施，暫由原告公司負責載送，已如上述。
      是該部分之運費1,427,490應由原告公司取得。職此，原
      告公司乃對該行政執行程序提起第三人異議之訴。
  (三)按第三人就執行標的物有足以排除強制執行之權利者，得於
    強制執行程序終結前，向執行法院對債權人提起異議之訴，
    強制執行法第15條定有明文。上開運費係原告因配送勞務而
    取得，應由第三人台糖公司支付，但被告與訴外人丙○○竟
    聲請板橋行政執行處及鈞院施以查封，依上開規定，原告自
    得提起第三人異議之訴。又按第三人提起異議之訴，在訴訟
    程序中，因強制執行程序終結，得變更主張依侵權行為及不
    當得利之法律關係請求損害賠償（最高法院73年度台上字第
    1814 號判決）。本件原告於97年l月16日向鈞院提起第三人
    異議之訴，主張留存於第三人台糖公司之肉品配送運費（96
    年8月至同年10月）1,427,490元為原告應得之報酬，但被告
    卻仍執意於97年2月19日向第三人台糖公司聲請收取該運費
    ，並經第三人台糖公司於97年3月4日解繳予被告在案，有第
    三人台糖公司97年3月4日畜科字第0970002312號函可稽，其
    執行程序既已終結，依上開說明，原告自得變更主張依侵權
    行為法則，請求被告賠償損害。又原告為運送期間之運費金
    額僅有1,359,514元，因此，原告僅在此金額範圍內向被告
    請求損害賠償。
  (四)聲明：被告應給付原告1,359,514元，及自起訴狀繕本送達
    翌日起至清償日止，按年利率百分之5計算之利息。
二、被告則請求駁回原告之訴，並以：被告固自板橋行政執行處
    受償1,427,490元，然而，被告是請板橋行政執行處執行環
    菱公司所積欠的營業稅，依法為行政執行行為，如果原告認
    為他們可以請求報酬，應該是向第三人台糖公司請求報酬，
    與被告無關等語置辯。
三、法院之判斷：
  (一)按故意或過失，不法侵害他人之權利者，負損害賠償之責任
    。民法第184條第1項前段定有明文。而侵權行為之構成要件
    ，於客觀要件須包括加害人之加害行為、行為須不法、須侵
    害權利、須發生損害、及加害行為與損害間有因果關係等要
    件，主觀上則須有故意或過失即意思責任，若係缺少其中任
    一要件，即不構成侵權行為。又債權既屬權利，即應受尊重
    ，第三人如加侵害，雖非不可成立侵權行為，然須限於第三
    人以背於善良風俗之方法為之，或專以損害債權人之債權為
    目的，始可成立侵權行為。
  (二)本件原告主張被告向板橋行政執行處聲請就環菱公司在台糖
    公司之物流配送勞務債權，施予禁止處分之執行程序，然原
    告始為真正有權向第三人台糖公司請領該物流配送勞務債權
    之人，因認被告對其應負損害賠償責任等語，惟查：
    1.被告為營業稅之稽徵機關，並以義務人環菱公司欠繳營業
      稅而向板橋行政執行處聲請行政執行，且經板橋行政執行
      處就環菱公司在第三人台糖公司之物流配送勞務債權於1,
      427,490元範圍內核發扣押命令及支付轉給命令，並由板
      橋行政執行處分配予被告等情，為兩造所不爭執，且有板
      橋行政執行處中華民國96年度營稅執專字第62413號函所
      附執行命令在卷可稽。
    2.被告既為營業稅之稽徵機關，其查知義務人環菱公司在台
      糖公司有物流配送勞務債權可領取，並依行政執行法向板
      橋行政執行處聲請行政執行，亦屬合法聲請行政執行之行
      為，即使被告之認知有誤，影響原告對台糖公司之物流配
      送勞務債權（按：原告有無此債權，非本件審酌事項，應
      由將來之受訴法院認定之，以下之敘述均同此說明，不另
      贅述），核與「以背於善良風俗之方法為之，或專以損害
      債權人之債權為目的」之要件不符，自難認被告對原告應
      負侵權行為損害賠償之責。
    3.又按依債務本旨，向債權人或其他有受領權人為清償，經
      其受領者，債之關係消滅。民法第309條第1項定有明文。
      本件原告於本院主張其對第三人台糖公司有物流配送勞務
      債權1,359,514元可領取，而債務人環菱公司就此部分之
      金額已無領取之權等語，姑且不論原告可否請求第三人台
      糖公司給付物流配送勞務報酬1,359,514元，即使原告有
      此物流配送勞務債權，基於上述「對非債權人為給付不生
      清償效力」之理論，原告對第三人台糖公司之債權並不會
      因第三人台糖公司將該款項解繳板橋行政執行處而消滅，
      原告仍可對第三人台糖公司主張之，因此，原告之債權並
      未受有任何損害，自無從主張侵權行為損害賠償請求權。
  (三)依上所述，被告係依法向板橋行政執行處聲請行政執行，並
    未以背於善良風俗之方法侵害原告之物流配送勞務債權，或
    具有專以損害原告之物流配送勞務債權為目的之侵害行為，
    自難認原告對被告有侵權行為損害賠償請求權存在，且原告
    之債權並未受有任何損害可言，亦無從主張侵權行為損害賠
    償請求權，是原告依據侵權行為損害賠償請求權，請求被告
    應給付原告1,359,514元，及自起訴狀繕本送達翌日起至清
    償日止，按年利率百分之5計算之利息，為無理由，應予駁
    回。
四、本案事證已臻明確，兩造其餘攻擊防禦方法及舉證，核與判
    決結果無影響，爰不另一一論述，附此敘明。
五、據上論結，本件原告之訴為無理由，依民事訴訟法第78條，
    判決如主文。
中    華    民    國    97    年    5     月    14    日
                  民事第三庭    法  官  林福來
以上正本係照原本作成
如對本判決上訴，須於判決送達後20日內向本院提出上訴狀
中    華    民    國    97    年    5     月    14    日
                                書記官  吳俊達


司法院資訊處製作；財團法人民間司法改革基金會備份。
